臺灣高等法院刑事判決           100 年度上易字第 1001號
上  訴  人  臺灣新竹地方法院檢察署檢察官
被      告  葉怡芳
選任辯護人  洪大明律師
上列上訴人因被告過失致重傷害案件，不服臺灣新竹地方法院99
年度交易字第48號，中華民國100年4月8日第一審判決（起訴案
號：臺灣新竹地方法院檢察署98年度偵字第6737號），提起上訴
，本院判決如下：
    主  文
原判決撤銷。
葉怡芳犯過失傷害致人重傷罪，處有期徒刑月，如易科罰金，
以新臺幣壹仟元折算壹日。
    事  實
一、葉怡芳於民國97年2月21日（即元宵節）下午8時至9時間某
    時許，在傅○雲、傅○珠、傅○惠之母傅陳○琴位在新竹市
    ○○街住處，帶姪子即時為未滿12歲之兒童葉○誠（87年3
    月○日生，真實姓名年籍詳卷，行為時為兒童）至新竹市○
    ○街建國公園施放鞭炮及觀覽他人燃放鞭炮、煙火，為當時
    實際照顧兒童葉○誠之人，另時為未滿12歲之兒童郭○伶（
    87 年3月○日生，真實姓名年籍詳卷，傅○雲之女）、未滿
    12 歲之兒童葉○祐（90年12月某日生，真實姓名年籍詳卷
    ，傅○珠之子）、時為未滿12歲之兒童葉○綺（87年6月生
    ，真實姓名年籍詳卷，傅○珠之女）、未滿12歲之兒童呂○
    宸（93年11月某日生，真實姓名年籍詳卷，傅○惠之女）亦
    隨後跟至該公園觀看他人燃放鞭炮、煙火，而葉怡芳本應注
    意爆竹煙火為具有危險性之物品，不得對人體丟擲或拋擲，
    且兒童施放一般爆竹煙火，應由實際照顧兒童之人陪同，又
    實際照顧兒童之人不得使兒童獨處於易發生危險或傷害之環
    境，依當時情形並無不能注意情事，竟疏未注意，貿然自行
    在公園一隅燃放鞭炮或觀賞他人燃放爆竹煙火，放任其應為
    照顧之兒童葉○誠點燃俗稱「水鴛鴦」之鞭炮，朝正坐在公
    園內鄰近變電箱樹木下座位休憩之兒童郭○伶面前拋擲，致
    該「水鴛鴦」之鞭炮擲中兒童郭○伶之右眼並爆炸，兒童郭
    ○伶當場因爆炸之威力而受有右眼外傷性白內障、右眼眼前
    房出血及右眼角膜裂傷等傷害，經開刀手術清除前房血塊及
    白內障後，仍因視網膜中心出血，僅剩周邊之餘光功能，永
    久無法回復之嚴重減損一目視能之重傷。兒童郭○伶遭鞭炮
    炸傷右眼後隨即遮眼痛哭，在場之兒童葉○祐見狀，遂即奔
    回傅陳○琴之住處將上情告知傅○惠，待傅○惠趕至現場方
    將兒童郭○伶送醫救治。
二、案經郭○伶及法定代理人傅○雲訴由臺灣新竹地方法院檢察
    署檢察官偵查起訴。
    理  由
一、證據能力部分：
(一)除顯有不可信之情況外，從事業務之人於業務上或通常業務
    過程所須製作之紀錄文書、證明文書，得為證據，刑事訴訟
    法第159條之4第2款定有明定。查卷附證人即告訴人郭○伶
    （下稱郭○伶）馬偕紀念醫院新竹分院診斷證明書、吳國治
    眼科診所之病歷等文書，均係負責診斷傷勢、照顧之醫護人
    員，依其所見聞、職務上獲悉而為之紀錄文書，核其本質，
    雖係被告以外之人於審判外之書面陳述，惟因係從事業務之
    醫師、護士於醫療業務所製作之紀錄文書，且無顯不可信之
    情況，揆諸前揭規定，得為證據。
(二)按被告以外之人於偵查中向檢察官所為陳述，除顯有不可信
    之情況者外，得為證據，同法第159條之1第2項定有明文。
    偵查中對被告以外之人（包括證人、鑑定人、告訴人、被害
    人及共同被告等）所為之偵查筆錄，或被告以外之人向檢察
    官所提之書面陳述，性質上均屬傳聞證據。惟現階段刑事訴
    訟法規定檢察官代表國家偵查犯罪、實施公訴，依法其有訊
    問被告、證人及鑑定人之權，證人、鑑定人且須具結，而實
    務運作時，檢察官偵查中向被告以外之人所取得之陳述，原
    則上均能遵守法律規定，不致違法取供，其可信度極高，職
    是，被告以外之人前於偵查中已具結而為證述，除反對該項
    供述得具有證據能力之一方，已釋明「顯有不可信之情況」
    之理由外，不宜以該證人未能於審判中接受他造之反對詰問
    為由，即遽指該證人於偵查中之陳述不具證據能力（最高法
    院97年度台上字第93號判決意旨參照）。又被告以外之人於
    偵查中向檢察官所為之又刑事訴訟法第186條規定：「證人
    應命具結。但有下列情形之一者，不得令其具結：一未滿十
    六歲者。二因精神障礙，不解具結意義及效果者。證人有第
    181條之情形者，應告以得拒絕證言」。本件證人即兒童葉
    ○綺、葉○祐於偵查中檢察官訊問時，既均尚未滿16歲，依
    前揭規定，自毋庸具結，是證人葉○綺、葉○祐於檢察官偵
    查時所為之證述，既未有何不法取供之情，客觀上並無顯不
    可信之情況存在，自具有證據能力。另證人即時為兒童之郭
    ○伶、葉○祐、葉○誠、葉○綺於原審審理程序時，既均尚
    未滿16歲，依前揭規定，均毋庸具結，渠等於原審之證言雖
    未具結，然亦均有證據能力。另證人即郭○伶之兄郭○憶於
    偵查中所為之證述業已具結，被告及辯護人並未釋明有「顯
    有不可信之情況」，應認亦具有證據能力。
(三)又被告以外之人於審判外之陳述，雖不符刑事訴訟法第159
    條之1至第159條之4之規定，而經當事人於審判程序同意作
    為證據，法院審酌該言詞陳述或書面陳述作成時之情況，認
    為適當者，亦得為證據。當事人、代理人或辯護人於法院調
    查證據時，知有第159條第1項不得為證據之情形，而未於言
    詞辯論終結前聲明異議者，視為有前項之同意，刑事訴訟法
    第159條之5定有明文。核其立法意旨在於傳聞證據未經當事
    人之反對詰問予以核實，原則上先予排除。惟若當事人已放
    棄反對詰問權，於審判程序中表明同意該等傳聞證據可作為
    證據；或於言詞辯論終結前未聲明異議，基於尊重當事人對
    傳聞證據之處分權，及證據資料愈豐富，愈有助於真實發見
    之理念，且強化言詞辯論主義，使訴訟程序得以順暢進行，
    上開傳聞證據亦均具有證據能力。查：本判決除上述外，下
    列所引之被告以外之人審判外之陳述，雖屬傳聞證據，惟查
    無符合同法第159條之1至之4等前4條之情形，檢察官及被告
    於本院準備程序中均表示對該等傳聞證據之證據能力不爭執
    （見本院100年5月24日準備程序筆錄），並於本院審理時並
    未就卷內其他證據資料之證據能力有所爭執，且迄本院言詞
    辯論終結前，均未主張有刑事訴訟法第159條第1項不得為證
    據之情形，是應認已同意卷內證據均得作為證據，且經本院
    審酌上開傳聞證據作成時，較無人情施壓或干擾，亦無不當
    取證之情形，認為以之作為本案之證據亦屬適當，是上揭傳
    聞證據自具有證據能力，合先敘明。
二、訊之被告葉怡芳雖坦承於97年2月21日（即元宵節）下午8時
    至9時間某時許，帶姪子即證人葉○誠至新竹市○○街建國
    公園施放鞭炮及觀覽他人燃放鞭炮、煙火等事實，惟矢口否
    認有何上揭因過失傷害致人重傷之犯行，辯稱：當天伊是買
    水鴛鴦、甩炮、勝利之花、沖天炮等鞭炮帶同證人葉○誠到
    建國公園放鞭炮，但證人郭○伶眼睛並不是證人葉○誠燃放
    鞭炮所炸傷的，當時公園有很多人在燃放鞭炮，在證人郭○
    伶眼睛受傷前約半小時，證人葉○誠就已經把鞭炮燃放完畢
    ，之後便未再買鞭炮給他燃放，並要他跟其他小孩坐在公園
    石椅上看別人玩，又伊怕小孩太靠近會受傷，所以伊當時站
    在他們前面看別人放鞭炮，期間有回頭看，看到有鞭炮在電
    箱附近爆炸，但查看小孩都沒有異狀，所以我就繼續看別人
    放鞭炮，是後來傅小惠跟伊說，方知悉證人郭○伶眼睛受傷
    ；另證人郭○伶前後所述迥異，且與證人葉○祐、葉○綺所
    述是證人葉○誠將「水鴛鴦」鞭炮丟到後面的樹反彈回來炸
    傷證人郭○伶之事實不符，而當日為元宵節，公園內有多人
    施放鞭炮，以證人葉○誠與被害人相距數公尺遠、水鴛鴦的
    重量及證人葉○誠的手勁，絕無可能將水鴛鴦炮竹丟到樹幹
    反彈至證人郭○伶身處的位置，證人郭○伶眼傷顯然是他人
    施放沖天炮所造成云云。經查：
(一)證人葉○誠確實於上揭時、地手持點燃之「水鴛鴦」鞭炮朝
    證人郭○伶面前拋擲，致炸傷證人郭○伶右眼之事實，已據
    證人郭○伶先於警詢時陳稱：「97年02月21日晚上21時許，
    在南門街西門街口建國公園內遭葉○誠用水鴛鴦炸到我的右
    眼睛。」等語，復於偵查中證稱：「（問：葉宇誠有無玩水
    鴛鴦?）有。」、「當時我與葉○綺、葉○祐、呂○宸坐在
     後面，葉○誠就從前面跑過來，並點了水鴛鴦向我們丟過
    來。」、「他是往我們這邊丟。」、「(問：當天如何被鞭
    炮炸傷?）不清楚，他朝我們丟鞭炮後沒多久，鞭炮就在我
    眼前爆炸，我眼睛就受傷。」、「（問：你被炸傷後，葉○
    誠有無過來察看？）他有過來詢問我怎麼了，葉○綺有對他
    說他拿鞭炮炸傷我的眼睛，葉○祐就回家找我媽媽，之後我
    媽才騎車帶我到吳國治眼科。」、「（問：當日葉宇誠有無
    向你道歉?）有。他說他炸到我的眼睛。」等語（見98年度
    他字第78號偵查卷第49頁，下稱他字卷）；另於原審審理時
    證稱：當天其與葉○綺、葉○祐坐在樹下面的椅子上聊天，
    眼睛受傷時，證人葉○誠拿著鞭炮站在其正前方，左手拿香
    ，右手拿鞭炮往我的方向丟，由下往上拋，就弄到我的眼睛
    ，不知道鞭炮有無彈到東西，只知道他丟過來，就弄到其眼
    睛等語（見原審卷第67頁反面、68頁、70頁反面）。核證人
    郭○伶上揭歷次之陳述內容，其對於證人葉○誠案發當日確
    實拿著「水鴛鴦」鞭炮朝其丟擲致炸傷其眼睛之事實，先後
    陳述均屬一致，難謂有何矛盾之處。
(二)又證人葉○綺先於警詢中證稱：「(問：你有沒有看到郭○
    伶被炸傷眼睛的經過？)我有看到，當時葉○誠剛開始突然
    跑過來用甩炮嚇我們，後來又丟1支水鴛鴦要嚇我們，……
    打到郭○伶炸到眼睛，我坐在郭○伶旁邊。」、「他(葉○
    誠)知道炸到郭○伶，也有過去看郭○伶。」、「剛開始他
    丟了3到4顆甩炮，之後丟1支水鴛鴦就炸到郭○伶。」等語
   （見他字卷第25頁反面、26頁）；於檢察官偵查中證稱：「
    葉○誠本來跟被告葉怡芳在一起，後來從我正前方過來，並
    拿甩炮丟在地上，之後他拿出水鴛鴦亂丟，當時我們在看1
    張紙，沒注意他往哪裡丟，之後就有個亮亮的物體從正前方
    彈過來，先彈到郭○伶眼睛，之後就炸開，當時葉○誠就站
    在我前方，郭○伶就倒在我旁邊哭，之後葉○祐就回叫郭母
    出來……。」、「（問：那亮亮的東西是何物？）不知道。
    」、「（問：是否可確認是葉○誠炸傷郭○伶？）可，因他
    丟水鴛鴦後，碎片才彈回來。」等語（見上揭他字卷第63頁
    反面）；再於原審審理時證稱：其有看到郭○伶眼睛被炸傷
    ，是被葉○誠放的水鴛鴦反彈回來炸到，忘記水鴛鴦是從哪
    邊反彈，印象中前方有1棵樹，但不清楚是否碰到樹再反彈
    ，確實有看到葉○誠是往其的前方丟，有看到1個東西往前
    方飛過來等語（見原審卷第109頁反面至111頁反面）。另證
    人葉○祐於警詢中亦證述：「鞭炮是葉怡芳帶給我們玩的，
    我有玩不會爆炸的那種，會爆炸的我不敢玩。」、「（問：
    你有沒有看到郭○伶被炸傷眼睛的經過?）我有看到，當時
    葉○誠剛開始是用甩炮嚇我們後來又丟一支水煙鴦要嚇我們
    ，結果……打到郭○伶炸到眼睛。」、「……我是第一個跑
    回家叫郭○伶的媽媽，跟他說郭○伶受傷……。」、「（問
    ：當時郭○伶受傷時葉○誠有沒有跑掉還是在場?）他知道
    炸到郭○伶有走過來問郭○伶有沒有怎樣。」等語(見他字
    卷27頁)；於原審法院少年法庭調查時證稱：「（問：當天
    被害人如何被炸傷?）當天有和兒童一起玩鞭炮。我們當天
    在講爬山的事情，然後兒童就跑來拿鞭炮嚇我（們），一支
    水鴛鴦炮彈到郭○伶後，炸傷她的眼睛。」等語（見他字卷
    第29頁反面），再於原審審理時證稱：當天其有玩沖天炮，
    放完沖天炮後與證人郭○伶、葉○綺、呂○宸坐在樹下，證
    人葉○誠在前面玩鞭炮，有拿一個甩炮丟在地上嚇他們，後
    來拿水鴛鴦嚇他們，證人葉○誠丟到旁邊，又彈回來，他拿
    過來時已經點火了，證人葉○誠當時面向他們，用右手拿水
    鴛鴦往其的左手邊丟，忘記水鴛鴦往哪個方向飛，但有看到
    郭○伶眼睛被炸傷的瞬間，可以確定郭○伶眼睛是被葉○誠
    炸傷等語（見原審卷第127頁反面至129頁）。則依證人葉○
    祐、葉○綺上揭所述內容以觀，均核與證人郭○伶所述當日
    確實遭證人葉○誠丟擲「水鴛鴦」鞭炮炸傷眼睛之主要情節
    均屬一致，另參以證人葉○誠於警詢證稱：「（問：當時在
    場有幾個人看到郭○伶遭炸傷的過程？）共有3個小朋友有
    看到，他們3個都是郭○伶的家人。」等語、於偵查中證稱
    ：當日其有玩水鴛鴦、甩炮、火花，並無玩沖天炮，且葉○
    祐當日只攜帶甩炮等語（見他字卷第79頁），足認當日在證
    人郭○伶、葉○祐、葉○綺面前把玩「水鴛鴦」鞭炮之人應
    係確證人葉○誠，且證人葉○祐、葉○綺於證人郭○伶眼睛
    遭鞭炮炸傷之時亦均確實在場目睹無誤，則證人郭○伶、葉
    ○祐、葉○綺3人上就渠等親眼所見情節，而先後一致證稱
    當日係證人葉○誠朝證人郭○伶所在位置面前丟擲點燃之「
    水鴛鴦」鞭炮，致炸傷證人郭○伶眼睛之情，既無重大瑕疵
    之處，自屬可採。再參以證人即傅小惠之女呂○宸於檢察官
    查中亦僅證稱：當時其係由葉○綺抱著，並未看到郭○伶眼
    睛受傷係遭何人燃放鞭炮所為等語（見98年度偵字第6737
    號偵查卷第11頁），則若證人葉○祐、葉○綺僅因與證人郭
    ○伶有表姊弟、表姊妹之關係而為配合證人郭○伶故為不實
    之證述，衡情，同為與證人郭○伶互為表姊妹之呂○宸理應
    附和證人郭○伶上揭證述內容才是，詎其於檢察官偵查時猶
    仍為上揭證述，顯見證人葉○祐、葉○綺上揭證言確係依其
    二人目睹所見所為之證述無訛。則被告辯稱證人郭○伶與葉
    ○祐、葉○綺與均係表姊弟、表姊妹關係，渠等證言應有偏
    袒證人郭○伶之處，應屬不實云云，尚不足取。
(三)又證人傅○惠於偵查中具結證稱：「（問：葉○佑到你母親
    家時，有無說郭○伶的眼睛是被誰炸傷?)他說是葉○誠。且
    當時他對現場的所有人說。」等語(見98年度偵字第6737號
    偵查卷第10-1頁)，證人郭○憶亦於偵查中具結證稱：「（
    問：有無目擊郭○伶被炸傷？）沒有，直到阿姨罵葉怡芳時
    才知道。」等語（見他字卷第64頁反面），顯見證人郭○伶
    遭鞭炮炸傷案發後之第一時間，證人葉○祐自案發現場返家
    告知並求助家中長輩之時，即已明確說明係證人葉○誠丟擲
    鞭炮炸傷證人郭○伶眼睛無誤，顯見證人郭○伶、葉○祐、
    葉○綺上揭所述之情節當非事後勾串所為之陳述甚明。況證
    人即馬偕醫院眼科專科醫師蔡裕棋於偵查中具結證稱：「（
    問：你在看診時郭○伶有無說明她如何受傷?）有。印象中
    病患主述被鞭炮炸傷。但不知道是誰說的。且我也有看吳國
    治眼科轉診單上的記載，也是遭鞭炮炸傷。」、「（問：郭
    ○伶等人有無說是誰拿鞭炮炸傷郭○伶？）印象中傅○雲有
    說是一群小孩小玩的時候，郭○伶就被一個小男生炸傷。無
    法回憶是何人炸傷郭○伶。」、「翌日我回到台北有打電話
    給郭○伶家屬約診，希望他們到台北複診，印象中有與葉○
    誠家屬通電話，希望他的家屬可以到場，當時他們說葉○誠
    的母親無法到場，但我要葉○誠的母親要到場。」、「23日
    葉怡芳進入診間，我有詢問他與郭○伶關係，他們有說本件
    是因兒童玩鞭炮炸傷，涉及責任問題，且他當時在場，才希
    望瞭解郭○伶的狀況，故翌日複診時才聯絡葉○誠的家屬。
    」、「（問：郭○伶之母在看診時有何陳述?）她在23日有
    提到郭○伶的眼睛是被小男孩炸傷，故才有家屬到場關切。
    」等語（見他字卷第77頁至78頁），當日既係證人郭○伶、
    葉○祐、葉○綺、葉○誠、呂○宸等孩童同至建國公園，且
    僅證人葉○誠有燃放「水鴛鴦」鞭炮，顯見證人蔡裕棋所稱
    之「該小男孩」應係指證人葉○誠無疑，益證證人郭○伶、
    葉○祐、葉○綺上揭證述係由證人葉○誠朝證人郭○伶面前
    丟擲鞭炮致炸傷證人郭○伶眼睛之情應屬真實。再者，依證
    人郭○伶眼睛遭炸傷後之處置過程觀之，證人葉○祐於檢察
    官偵查時證稱：「（問：有無目擊郭○伶被炸傷過程？）有
    。」、「（問：葉○誠當時位置？）他從我正前方跑過來站
    在我前方約1公尺，之後先丟用炮嚇我們，之後就往我們前
    面丟水鴛鴦，之後就彈起炸傷郭○伶，之後葉○誠在原地笑
    ，我就回去跟郭母說，葉○綺就將郭○伶帶回阿嬤家。」等
    語，經核與證人郭○伶、葉○綺分別於偵查（見他字卷第49
    頁、第63頁反面）、原審（見原審卷第68頁、109頁）所述
    證人郭○伶遭證人葉○誠丟持鞭炮炸傷眼睛後，係由葉○祐
    返家告知家中長輩即證人郭○伶之母等人之情節相符，並經
    證人傅○惠於偵查中具結證稱：「（問：郭羿伶於97年2月
    21 日在新竹市建國公園內受傷當時無在現場?）是。我是葉
    ○佑回到我母親家通知時，我才到公園。」、「（問：到現
    場時情況為何?）我看到葉○綺牽著呂○宸，並扶著郭○伶
    ，當時郭○伶摀著眼睛在哭。」、「（問：你有無詢問他們
    發生何事?）當時葉○佑到我母親家時，有說明事發經過，
    所以我道郭○伶的眼睛是被炸傷。」等語明確（見98年度偵
    字第6737號偵查卷第10-1頁至11頁）；況證人葉○誠於原審
    審理時證稱：「（問：郭○伶眼睛受傷後，後來回到外婆家
    ，當場有無人說是你用鞭炮炸傷他的眼睛？）有。葉○祐。
    」、「（問：是否是跟大人說？）有、」、「（問：當時你
    的反應？）沒有反應。」、「（問：如果依照你說的話，不
    是你用的，你應該會有其他反應？）嚇到。」等語（見原審
    99 年度交易字第48號卷第92頁），益徵證人郭○伶、葉○
    祐、葉○綺上揭所述案發過程當非虛構，而屬可採。另依卷
    附98 年7月28日檢察官勘驗現場繪製的現場圖所示（見他字
    卷第67頁），依證人郭○伶、葉○祐、葉○綺所述證人葉○
    誠當時施放「水鴛鴦」鞭炮之位置與證人郭○伶、葉○祐、
    葉○綺等人僅距離甚近（見位置一），則依證人郭○伶坐於
    公園石椅上的位置及證人葉○誠施放「水鴛鴦」鞭炮的地點
    判斷，因證人葉○誠之前為嚇唬郭○伶等人已朝證人郭○伶
    、葉○祐、葉○綺等人丟擲甩炮，則其在情緒高亢之餘，再
    繼續朝證人郭○伶、葉○祐、葉○綺所坐之位置丟擲點燃「
    水鴛鴦」鞭炮，亦應與常理無悖。又證人郭○伶、葉○祐、
    葉○綺當日既均是在場之目擊證人，且對關於證人郭○伶的
    眼睛係遭證人葉○誠丟擲所點燃的「水鴛鴦」鞭炮炸傷之主
    要情節均證述一致，自難僅以渠等事後於原審關於案發細節
    先後不一之證述（詳後述），而遽以否定證人郭○伶、葉○
    祐、葉○綺上揭所述證人郭○伶確係遭葉○誠持「水鴛鴦」
    鞭炮炸傷眼睛之主要情節之真實性。證人葉○誠雖於原審證
    稱：證人郭○伶之眼睛係遭他人燃放之沖天炮所傷，非其所
    為云云，然證人葉○誠於偵查中已證稱：「鞭炮從我們右後
    方射過來，並擦過證人郭○伶的眼睛，撞上樹旁電箱爆炸。
    」、「(問：沖天炮擦過郭○伶眼睛時，有無爆炸?)沒有。
    」等語（見他字卷第80頁），再依卷附吳國治眼科診所回函
    所載，證人郭○伶眼睛受傷當時應有強大外力撞及眼球所致
    ，側面擦傷不應造成如此嚴重之傷害等語，且衡以證人郭○
    伶眼睛所受之傷勢嚴重性以觀(詳後述)，該傷勢顯非因沖天
    炮擦過眼睛且未爆炸所致，再參以證人葉○誠於偵查、原審
    所述就其當日與證人郭○伶、葉○祐、葉○綺等人在建國公
    園內所在之位置均與證人郭○伶、葉○祐、葉○綺所述不同
    之情，益徵證人葉○誠顯係為圖卸責，而事後於警詢、偵查
    及原審方均矢口否認並未朝丟擲點燃之水鴛鴦鞭炮之事實，
    則證人葉○誠此部分所述，應屬推諉卸責之詞，不足採信，
    是被告辯稱案發當時證人葉○誠手上已無鞭炮施放，證人郭
    ○伶之眼睛係由不知名之他人施放沖天炮所炸傷，與證人葉
    ○誠無關云云，即不足採信。
(四)按刑法第10條第4項第1款規定之嚴重減損1目或2目之視能，
    係指嚴重減損1目或2目之效能而未達完全喪失視覺而言，此
    觀該條文於94年2月2日修正之立法理由記載：「本法第10第
    4項第1款至第5款原係有關生理機能重傷之規定；第6款則為
    關於機能以外身體與健康重傷之規定，其第1款至第5款均以
    毀敗為詞，依實務上之見解，關於視能、聽能等機能，須完
    全喪失機能，始符合各該款要件，如僅減損甚或嚴重減損效
    能並未完全喪失機能者，縱有不治或難治情形，亦不能適用
    同條項第6款規定，仍屬普通傷害之範圍（參照最高法院25
    年上字第4680號、30年上字第445號、40年台上字第73號判
    例），既與一般社會觀念有所出入，而機能以外身體或健康
    倘有重大不治或難治情形之傷害，則又認係重傷（第6款）
    ，兩者寬嚴不一，已欠合理，且普通傷害法定最高刑度為3
    年有期徒刑（參見第277條第1項），而重傷罪法定刑最低刑
    度為5年有期徒刑（參見第278條第1項），兩罪法定刑度輕
    重甚為懸殊，故嚴重減損機能仍屬普通傷害，實嫌寬縱，不
    論就刑法對人體之保護機能而言，抑依法律之平衡合理之精
    神而論，均宜將嚴重減損生理機能納入重傷定義，爰於第4
    項第1款至第5款增列『嚴重減損』字樣，以期公允。」自明
    。而減損視能之程度應達若干，始能認為係「嚴重減損」，
    法無明文，自得參酌醫師之意見、被害人治療回復狀況及一
    般社會觀念認定之。本件證人郭○伶眼睛遭鞭炮炸傷後，造
    成右眼外傷性白內障、右眼眼前房出血及右眼角膜裂傷，經
    手術清除前房血塊、白內障，術後中央視力不無改變（30公
    分手動），但餘光功能改善，因視網膜中心（稱為黃斑部）
    出血（能量波導致），因此無好轉機會等情，有吳國治眼科
    診所98年2月16日函、同年10月2日函、馬偕紀念醫院新竹分
    院97年10月1日馬院竹外系乙字第0970008187號函及診斷證
    明書、國立臺灣大學醫學院附設醫院99年6月14日校附醫秘
    字第0990004226號函（見他字卷第36頁、第6頁至7頁、98年
    度偵字第6737號偵查卷第6頁至8頁、原審法院98年度審交易
    字第153號卷第69頁至74頁），且證人郭○伶上揭右眼之傷
    害已造成視力之嚴重毀損，只剩周邊的餘光功能，永久無法
    回復等情，亦有馬偕紀念醫院新竹分院99年7月14日馬院竹
    外系乙字第0990005084號函及所附病歷在卷可稽，準此，堪
    認證人郭○伶之視能雖未完全喪失，然已達嚴重減損之程度
    ，而係屬重傷無訛。
(五)另證人葉○誠於偵查中證稱：「（問：當天是誰帶你公園?
    ）葉怡芳。」、「（問：當天你玩了哪些鞭炮?）水鴛鴦、
    勝利之花、甩炮、火花。」、「（問：鞭炮來源?）葉怡芳
    帶我去買的。」、「（你在玩鞭炮時，葉怡芳在做什麼？）
    她會轉頭看我放。」、「（問：葉怡芳當時與你距離？）10
    公尺以上。」等語(見他字卷第79頁)，另證人葉○祐於警詢
    時證稱：「(問：郭○伶受傷當時葉怡芳有沒有看到?)葉怡
    芳她在一旁玩沖天炮，她不知道郭○伶被炸傷……。」等語
    （見他字卷第27頁），證人郭○憶於偵查中具結證稱：「（
    問：當天除你、葉○誠外還有誰在放炮？）只有葉怡芳。」
    等語（見他字卷第64頁反面），另被告於警詢時供稱：「（
    於 97 年 2 月 21 日 21 時許，當時郭○伶被炸傷右眼當
    時你是否在場？）當時我在場，當時我是背對他們（小朋友
    ）有一段距離。」、「當時是在新竹市○○街建國公園內，
    （鞭炮）是我買給葉○誠玩的。」等語（見他字卷第 4 頁
    ），姑不論證人郭○伶眼睛遭證人葉○誠炸傷之時，被告是
    否仍逕自在燃放沖天炮，然由上揭證人所述，應可認定當葉
    ○誠手持甩炮嚇唬證人郭○伶、葉○綺等人，及事後朝證人
    郭○伶丟擲點燃之「水鴛鴦」鞭炮時，被告係背對證人葉○
    誠，且與證人葉○誠間有一段距離，兀自觀看他人燃放鞭炮
    煙火，並未在證人葉○誠旁制止其行為殆無疑義。本件證人
    葉○誠既係由被告帶領至新竹市○○街建國公園，且葉○誠
    所施放之鞭炮亦係被告所交付，被告無疑乃當時在公園實際
    照顧葉○誠之人，自應在葉○誠施放鞭炮之時全程陪同，並
    就近監管照顧，以避免證人葉○誠燃放鞭炮之時造成自己或
    他人受傷。再按兒童施放一般爆竹煙火，應由父母、監護人
    或其他實際照顧兒童之人陪同。爆竹煙火管理條例第 13 條
    第 1 項定有明文（ 99 年 6 月 2 日修正，條次文字變更
    ）；又父母、監護人或其他實際照顧兒童之人不得使兒童獨
    處於易發生危險或傷害之環境。兒童及少年福利法第 32 條
    前段亦定有明文。參諸爆竹煙火管理條例第 13 條之立法理
    由謂：「為避免兒童施放一般爆竹煙火時受傷或造成危害，
    爰於第一項規定施放時應由父母或監護人等陪同；本條所稱
    兒童，係指兒童及少年福利法第 2 條所稱未滿 12 歲之人
    」，是兒童施放一般爆竹煙火應有人陪同之立意，除為保護
    該兒童免於受傷之外，亦為避免該兒童對於他人造成危害。
    本件證人葉○誠係 87 年 3 月某日出生，有其警詢筆錄所
    載之年籍資料在卷可稽 (見他字卷第 21 頁 )，其於本件行
    為當時係屬未滿 12 歲之兒童無誤。又各式鞭炮均含有一定
    成分之火藥，故施放者應選擇地點空曠、人跡稀少處，此為
    一般具辨別事理能力之人所得認知，被告係年逾 20 歲之成
    年人，且高中畢業（見警詢年籍資料），智慮尚佳，依當時
    情形並無不能注意之情事，詎被告竟疏未注意及此，除提供
    「水鴛鴦」等鞭炮予證人葉○誠燃放外，且在證人葉○誠施
    放鞭炮之際亦未在場全程陪同，復未就近看管照顧，仍貿然
    放任證人葉○誠於上開地點施放「水鴛鴦」鞭炮，並朝證人
    郭○伶面前之位置丟擲點燃之「水鴛鴦」鞭炮，因而傷及證
    人郭○伶之右眼，被告顯有違反上揭注意義務而有過失應可
    認定。是被告未全程在場陪同葉○誠之過失行為，與被害人
    郭○伶右眼受有重傷之間顯有相當因果關係。
(六)又人之記憶，除有重大事件印象深刻外，其枝微末節之情事
    本易隨時間經過而模糊或減損，時間經過越久，依其記憶所
    及，應是越模糊，而出現矛盾之情事。另按告訴人、證人之
    陳述有部分前後不符，或相互間有所歧異時，究竟何者為可
    採，法院仍得本其自由心證予以斟酌，非謂一有不符或矛盾
    ，即應認其全部均為不可採信；又其基本事實之陳述，若果
    與真實性無礙時，仍非不得予以採信（最高法院74年台上字
    第1599號判例要旨參照）。本件證人郭○伶所述在上揭時、
    地遭證人葉○誠持點燃之「水鴛鴦」鞭炮從其正面拋擲致炸
    傷其右眼之始末，均與證人葉○祐、葉○綺於警詢、偵查及
    原審所述情節大致相合，已如前述，渠等上揭之證述既無明
    顯齟齬或悖於常理之處，即屬可採。至葉○祐、葉○綺於警
    詢時雖均曾證稱：證人葉○誠所丟擲之「水鴛鴦」鞭炮有撞
    到樹木後反彈才炸到郭○伶等語，然證人葉○祐於檢察官
    98 年 7 月 28 日履勘時已改證稱：「有目擊郭羿伶被炸傷
    經過，葉○誠從我正前方跑過來，站在我前方約 1 公尺，
    先丟甩炮嚇我們，之後就往我們前面丟水鴛鴦，就彈起炸傷
    郭○伶。（問：水鴛鴦是先炸後彈起？）否，先彈起才炸開
    。（是否是彈到樹？）否。（問：為何警詢時供述是彈到樹
    後才炸傷郭○伶眼睛？）（沉默）（問：是否忘記了？）（
    點頭）」等情、證人葉○綺於偵查中亦證稱：「（問：為何
    警詢供述是打到樹枝彈回來？）印象中當時站立前方有棵樹
    ，故警詢時才會這樣說。」等語（見上揭他字卷第 63 頁反
    面），其二人所述關於證人葉○誠當時所丟擲之「水鴛鴦」
    鞭炮是否彈到樹反彈再爆炸之情，於警詢、檢察官偵查、原
    審所稱固有若干出入，另證人郭○伶就此情亦有先後證述不
    一之情，然案發現場附近確實有樹木之情，亦經檢察官到場
    勘驗無訛，有上揭勘驗筆錄足稽，則證人郭○伶、葉○祐、
    葉○綺容有因記憶模糊或誤記而認定當時鞭炮係有丟到樹幹
    而反彈之情事。又證人郭○伶、葉○祐、葉○綺雖於原審審
    理時另就證人葉○誠係由何隻手持「水鴛鴦」鞭炮、何隻手
    持香點燃鞭炮、如何丟擲「水鴛鴦」鞭炮、其丟擲方向為何
    等情之證述情節，亦有與渠等於警詢、偵查中所述有先後不
    一，且互不相符之情形，然證人郭○伶、葉○祐、葉○綺於
    本件案發當時分別年僅近10歲、7歲、10歲（參見渠等於警
     詢時之年籍資料），則對於年幼如證人郭○伶、葉○祐、
    葉○綺之兒童，要令其於案發後近2年11月之原審詰問時，
    針對案發當時之情節均記憶清晰且互相證詞堪為相符，顯勢
    所難能，況上揭問題與上揭主要案發情節相較，應均屬較枝
    微末節之情，且衡以案發當時自證人葉○誠丟擲鞭炮至爆炸
    期間時間甚短，則欲使證人郭○伶、葉○祐、葉○綺依渠等
    有限記憶所及，而回憶案發時該一瞬間之情節，並單就此案
    發細節部分，先後於警詢、偵查及原審審理時為毫無疏漏及
    先後不一致之證述，應屬強人所難，是縱渠等就關於案發之
    細節部分有先後不一致之證述，乃事理之常，難謂有悖於常
    情之處，是渠等縱就屬於案發細節之部分有先後證述不一之
    情形，應不得因此即全盤否定渠等先後一致證詞之可信性。
    況依證人郭○伶、葉○祐、葉○綺於警詢、偵查所述，證人
    郭○伶眼睛遭炸傷前，當時渠等均在看一張紙（圖示），則
    渠等或因本專注觀看該圖示，因證人葉○誠丟擲鞭炮之突發
    狀況，致就案發當時之細節有所誤記，亦不無可能，且縱係
    證人親自見聞所為之證述，就案發細節部分，亦可能受所在
    位置、注意焦點、對現場環境之察覺及感受程度、甚至事後
    之記憶能力影響，而有不同陳述。準此，證人郭○伶、葉○
    祐、葉○綺於原審審理時雖就針對「究竟有無看到葉○誠將
    點燃水鴛鴦往何處丟？丟的方向？」、「水鴛鴦是否有撞到
    樹木後反彈才炸到郭○伶眼睛？」「葉○誠點燃水鴛鴦時究
    係何隻手持香？何隻手持水鴛鴦？」、「在丟水鴛鴦時究係
    面對或背對伊與郭○伶？」、「水鴛鴦究係直接朝伊與郭○
    伶方向丟或往葉宇誠、伊與郭○伶前方丟？」、「水鴛鴦有
    無反彈」、「對於水鴛鴦是否有撞到樹或其他物品後反彈前
    後證述不一」，「葉○誠是拿著點燃之水鴛鴦走到其與郭○
    伶、葉○綺、呂○宸面前或拿著水鴛鴦、香過來其等面前後
    再點燃」等與主要案情較不相關之枝微末節部分所為之證述
    ，或與渠等於警詢、偵查中有先後所述不一之情事，惟渠等
    就此部分細節部分所為之先後不一致證述既屬事理之常，自
    難以證人郭○伶、葉○祐、葉○綺於原審詰問時就上揭本案
    細節部後不一之證述，即全盤否定渠等就案發主要情節先後
    一致之證述內容，進而據以推論證人郭○伶、葉○祐、葉○
    綺於警詢、偵查、原審所證述之證人葉○誠當日確有點燃「
    水鴛鴦」鞭炮朝證人郭○伶正面丟擲，致炸傷證人郭○伶眼
    睛之主要情節為不足採。另依證人彭淑美於原審之證述內容
    應僅足證明其係根據其往年賣麵之情況而推論97年2月21日
    元宵節當天公園之情況，而然至其麵攤吃麵者，非必均為在
    建國公園施放鞭炮之人，故證人彭淑美僅以其麵攤之生意情
    況而推論事發當天公園內施放鞭炮之人數情況，其推論之客
    觀性實有疑義，況證人彭淑美於案發當時並非親眼目擊之證
    人，僅依其上揭證言，亦難遽以推論出證人郭○伶之眼睛有
    可能係遭當時「可能尚有他人」施放之沖天炮所炸傷之事實
    ，是僅以證人彭淑美於原審之證述，尚難為有利於被告之認
    定。至關於97年2月21日晚上究係被告葉怡芳僅帶同葉○誠
    一人至建國公園，抑或亦同時帶同證人郭○伶、葉○綺、葉
    ○祐、呂○宸至建國公園乙節，被告、證人葉○誠二人與證
    人郭○伶、葉○祐、葉○綺、傅小惠等人之證述顯有不符，
    且證人郭○伶、葉○祐、葉○綺就渠等係何時離開前往公園
    之情，亦證述不一，是自難認定證人郭○伶、葉○祐、葉○
    綺等人當日亦係由被告帶同前往該建國公園，起訴書此部分
    事實之認定應有未洽，附此敘明。
(七)此外，復有臺灣新竹地方法院檢察署履勘筆錄、位置圖、現
    場照片在卷足資佐證，綜上所述，足徵被告所辯各節，顯屬
    推諉卸責之詞，不足採信。本件事證明確，被告犯行洵堪認
    定，應依法論科。
三、核被告所為，係犯刑法第284條第1項後段之過失傷害人致重
    傷罪。原審法院未詳細調查，勾稽全案證據調查所得加以審
    究，並疏未審酌證人郭○伶、葉○祐、葉○綺所證述事發經
    過之基本事實相符，且忽略證人郭○伶、葉○祐、葉○綺係
    就渠等各自見聞而為證述，可能受有所在位置、注意焦點、
    對現場環境之查覺及感受程度、甚至事後之記憶與描述能力
    影響，而對上揭案發細節有些微出入之陳述，即率以認定渠
    等就案發過程先後之陳述有重大歧異，並據以無積極證據足
    認證人郭○伶遭鞭炮炸傷與被告購買鞭炮，帶同證人葉○誠
    至建國公園燃放鞭炮之行為間具有何關係，而判決被告無罪
    ，其認定事實顯有違誤，檢察官上訴意旨執此指摘原判決諭
    知被告無罪不當，為有理由，自應由本院將原判決撤銷改判
    。爰審酌被告前未曾有何犯罪紀錄，有本院被告前案紀錄表
    1份在卷可稽，素行尚可，其未盡照顧證人葉○誠之過失程
    度，及被害人郭○伶所受傷害之危害程度，被告迄未與被害
    人達成民事和解，但已支付告訴人約新臺幣6萬元醫療費用
    之犯後態度等一切情狀，量處如主文第2項所示之刑，並諭
    知易科罰金之折算標準。
據上論斷，應依刑事訴訟法第369 條第1 項前段、第364 條、第
299條第1項前段，刑法第284第1項後段、第41條第1項前段，刑
法施行法第1條之1第1項、第2項前段，判決如主文。
本案經檢察官吳春麗到庭執行職務。
中    華    民    國   100    年    10    月    18    日
                  刑事第二十庭審判長法  官  楊力進
                                    法  官  詹駿鴻
                                    法  官  王世華
以上正本證明與原本無異。
不得上訴。
                                    書記官  周恩寧
中    華    民    國   100    年    10    月    18    日
中華民國刑法第284條
（過失傷害罪）因過失傷害人者，處6月以下有期徒刑、拘役或5
百元以下罰金，致重傷者，處1年以下有期徒刑、拘役或5百元以
下罰金。
從事業務之人，因業務上之過失傷害人者，處1年以下有期徒刑
、拘役或1千元以下罰金，致重傷者，處3年以下有期徒刑。
